臺灣苗栗地方法院民事判決　　　　　　　 99年度重訴字第5號
原　　　告　吳國棟
訴訟代理人　陳淑芬律師
複代理人　　余文心
被　　　告　李烽民
訴訟代理人　李林秀鳳
被　　　告　吳朝旺
訴訟代理人　羅碧霞
被　　　告　吳奇光
　　　　　　吳奇英
　　　　　　吳奇才
　　　　　　吳炳成
共　　　同
訴訟代理人　彭玉妹
上列當事人間請求分割共有物事件，本院於民國100 年10月11日
言詞辯論終結，判決如下：
    主  文
坐落苗栗縣後龍鎮○○○段第五三一、五三一之一、五三三之七
地號土地准予合併分割如附圖所示（藍色區域）：編號甲、面積
一三六三點七五平方公尺土地分歸被告吳炳成、吳奇英、吳奇光
、吳奇才等人按其應有部分比例維持共有；編號乙、面積二七二
七點五平方公尺土地分歸原告所有；編號丙、面積一０九五平方
公尺土地分歸被告李烽民所有；編號丁、面積一三六三點七五平
方公尺土地分歸被告吳朝旺所有。
坐落苗栗縣後龍鎮○○○段第五三三之五地號、面積一六六０平
方公尺土地，應分割如附圖所示（白色區域）：編號戊、面積八
三０平方公尺土地分歸原告所有；編號己、面積四一五平方公尺
土地分歸被告吳炳成所有；編號庚、面積四一五平方公尺土地分
歸被告吳朝旺所有。
坐落苗栗縣後龍鎮○○○段第五三三、五三三之二、五三三之三
、五三三之六地號土地准予合併分割如附圖所示（黃色區域）：
編號辛、面積一一五九點五平方公尺土地分歸被告吳朝旺所有；
編號壬、面積一一五九點五平方公尺土地分歸被告吳炳成所有；
編號癸、面積二三一九平方公尺土地分歸原告所有；編號申、面
積四五六二平方公尺土地分歸被告李烽民所有。
訴訟費用由兩造按附表二所示比例負擔。
    事  實
一、原告起訴主張：坐落苗栗縣後龍鎮○○○段第531 、531-1
    地號土地為原告與被告吳朝旺、吳奇英、吳奇光、吳奇才所
    共有，同段第533 、533-3 、533-7 地號土地為原告與被告
    吳朝旺、吳炳成、李烽民所共有，同段第533-2 、533-5 、
    533-6 地號土地為原告與被告吳朝旺、吳炳成所共有，系爭
    8 筆土地之面積、共有人及應有部分各如附表一所示。因共
    有人間未定有不分割之契約，亦無因物之使用目的不能分割
    之情形，僅因無法達成分割協議，爰起訴請求依其民國99年
    11月17日陳報狀所示之分割方案（卷一第198 至200 頁）分
    割系爭共有土地，即：(1)將系爭531 、531-1 地號土地合併
    分割，編號A 分歸原告取得，編號B 分歸被告吳朝旺取得，
    編號C 部分土地分歸被告吳奇英、吳奇光、吳奇才等人按其
    應有部分比例維持共有；(2)系爭533 、533-3 地號土地合併
    分割，533-7 地號單獨分割，編號D 、D1分歸原告取得，編
    號E 分歸被告吳炳成取得，編號F 分歸被告吳朝旺取得，編
    號G 分歸被告李烽民取得；(3)系爭533-2 、533-5 、53 3-6
    地號土地一併分割，編號H 分歸原告取得，編號I 分歸被告
    吳朝旺取得，編號J 、J1、J2分歸被告吳炳成取得。
二、被告李烽民陳述：請求依其99年11月19日陳報狀之分割方案
    為分割（卷一第203 、204 頁），並將系爭531 、531-1 、
    53 3-5、533-7 地號等4 筆土地合併分割，另將系爭533 、
    533-2 、533-3 、533-6 地號等4 筆土地合併分割。於本院
    審理時，對於本院依職權製作之分割方案即附圖所示，同意
    分得編號申部分土地，但是編號丙部分無路可聯外等語。
三、被告吳炳成、吳奇光、吳奇英、吳奇才表示：同意分割後四
    人繼續維持共有，希望依99年11月19日陳報狀之分割方案為
    分割（卷一第211 至214 頁），將系爭531 、531-1 、533-
    5 、533-7 地號等4 筆土地合併分割，另將系爭533 、533-
    2 、533-3 、533-6 地號等4 筆土地合併分割。嗣於本院審
    理時同意取得附圖編號甲、壬部分土地，惟編號己部分無法
    引水灌溉，不同意分得編號己土地等語。
四、被告吳朝旺陳稱：希望依99年11月19日陳報狀之分割方案為
    分割（卷一第207至210 頁），將系爭531 、531-1 、533-
    5 、533-7 地號等4 筆土地合併分割，另將系爭533 、533-
    2 、533-3 、533-6 地號等4 筆土地合併分割。嗣於本院審
    理時，同意取得本院依職權製作之分割方案即附圖編號丁、
    庚、辛部分土地等語。
    理  由
一、按不變更訴訟標的，而補充或更正事實上或法律上之陳述，
    非為訴之變更或追加；民事訴訟法第256 條定有明文。原告
    起訴時原請求分割系爭531 、531-1 、533 、533-2 、533-
    3 地號土地。然因系爭533-3 地號土地使用分區一部份在都
    市計畫區內，一部份係非都市土地，故應先辦理都市計畫區
    與非都市計畫區之逕為分割後，始能進行土地分割，有竹南
    地政事務所函在卷足憑（卷一第115 頁）；嗣後龍鎮公所於
    99年9 月29日函請竹南地政辦理系爭533-2 、533-3 地號土
    地之都市計畫區與非都市土地之逕為分割，經竹南地政事務
    所將系爭533-2 地號分割為533-2 、533-5 、533-6 地號，
    將系爭533-3 地號分割為533-3 、533-7 地號，分割後之53
    3-3 地號為都市計畫區、533-7 地號為非都市土地等節，有
    竹南地政事務所、苗栗縣後龍鎮公所公函暨複丈成果圖等件
    附卷可佐（卷一第130 、170 至172 頁）。是原告嗣於99年
    11 月17 日具狀請求將系爭531 、531-1 地號土地合併分割
    ，系爭533 、533- 3地號土地合併分割，系爭533-2 、533-
    5 、533-6 、533- 7地號土地各單獨分割等語（卷一第198
    至200 頁）；核屬不變更訴訟標的而補充、更正事實上及法
    律上之陳述，揆諸前揭規定，應予准許。
二、次按耕地係指依區域計畫法劃定為特定農業區、一般農業區
    、山坡地保育區及森林區之農牧用地；又每宗耕地分割後每
    人所有面積未達0.25公頃者，不得分割。但有下列情形之一
    者，不在此限：三、本條例中華民國89年1 月4 日修正施行
    後所繼承之耕地，得分割為單獨所有；四、本條例中華民國
    89年1 月4 日修正施行前之共有耕地，得分割為單獨所有；
    農業發展條例第3 條第11款、第16條第1 項但書第3 款、第
    4 款亦有明文。系爭531 、531-1 、533-7 、533-5 、533-
    2 、533-6 地號土地之使用分區均為特定農業區、使用地類
    別均為農牧用地，係屬上開條例第3 條第11款所指之耕地。
    而原告雖於89年1 月4 日修正施行後因贈與而取得系爭533-
    2 、533-5 、533-6 地號土地之應有部分，被告吳奇英、吳
    奇光、吳奇才等人亦於該條例修正施行後因贈與而取得系爭
    531 、531-1 地號土地之應有部分，且其等之應有部分面積
    均未達0.25公頃，惟依耕地分割執行要點第12點規定「本條
    例第16條第1 項第4 款規定申辦分割之共有耕地，部分共有
    人於本條例修正後，移轉持分土地，其分割後，土地宗數未
    超過修正前共有人數者，得申請分割」；準此，如分割後之
    土地宗數未超過修正前共有人人數，則仍得請求分割土地。
    經查，被告吳奇英、吳奇光、吳奇才持有系爭531 、531-1
    地號土地之應有部分係基於前共有人吳炳成之贈與，有土地
    登記謄本（卷一第24、26頁）在卷可參，是原告主張其等三
    人分割後仍應維持共有，即未增加土地宗數；又系爭533-2
    、533-5 、533-6 地號土地原共有人數為3 人，原告經其中
    一共有人吳石安之贈與而取得應有部分，亦有土地登記謄本
    、土地異動索引資料附卷可佐（卷一第26 1至263 頁），分
    割後亦無增加土地宗數；故上開土地均無依法不能分割之情
    形。而原告主張系爭8 筆土地之共有人間並無不能分割之約
    定，僅共有人間無法達成分割之協議之情，為被告所不爭執
    ，是原告訴請裁判分割系爭8 筆土地，並無不合。
三、查系爭531-1 、531 地號土地，如起訴狀附圖（卷一第7 頁
    ）所示編號A 、B 、C 部分由原告種植水稻，531-1 地號之
    西側有一部份雜草空地。系爭533-2 、533-5 、533-6 、53
    3-7 地號土地（以上均為逕為分割後之地號，下同）部分，
    如起訴狀附圖所示編號H 、I 、J 及一部份D 等位置，原為
    被告吳炳成耕作，現已荒廢，雜草叢生。系爭533 、533-3
    地號土地，一部份土地種植稻作，如起訴狀附圖所示編號E
    、F 、D 、G 部分，由被告李烽民所管理，現為荒廢狀態。
    系爭531-1 、533-5 、533-2 、533-3 地號土地西側為鐵路
    用地，四周並無道路等情，業經本院於99年7 月9 日協同兩
    造及竹南地政事務所測量人員履勘現場，並製有勘驗筆錄、
    現場照片、現況圖（卷一第105 至111 頁）等件在卷足憑，
    且為兩造所不爭執（卷一第166 頁），自屬真實。
四、又各共有人，除法令另有規定外，得隨時請求分割共有物。
    但因物之使用目的不能分割或契約訂有不分割之期限者，不
    在此限；分割之方法不能協議決定，法院得因任何共有人之
    請求，命為下列之分配：一、以原物分配於各共有人；以原
    物為分配時，因共有人之利益或其他必要情形，得就共有物
    之一部分仍維持共有；民法第823 條第1 項、第824 條第2
    項第1 款、第4 項分別規定甚明。按法院裁判分割共有物定
    其分配時，應兼顧全體共有人之利益，符合公平原則，斟酌
    各共有人之利害關係並共有物之性質、價格、利用價值及經
    濟效用決定之（最高法院84年台上字第1538號判決意旨參照
    ）。故法院裁判分割共有土地時，即應審酌上述情形，諸如
    部分土地之使用目的或部分共有人仍願維持共有關係，或為
    共有人利益及其他必要情形，而就該部分土地不予分割或准
    該部分共有人成立新共有關係外，應將土地分配於各共有人
    單獨所有。茲就本件分割方法，析述如下：
（一）原告請求將系爭531 、531-1 地號土地合併分割，系爭53
      3 、533-3 地號土地合併分割，系爭533-2 、533-5 、53
      3-6 、533-7 地號土地單獨分割（卷一第198 至200 頁）
      ；被告等人則請求將本件非都市土地之系爭531 、531-1
      、533-5 、533-7 地號土地合併分割，都市計畫區之系爭
      533-2 、533-6 、533-3 、533 地號土地合併分割（卷一
      第250 頁）。按共有人相同之數不動產，除法令另有規定
      外，共有人得請求合併分割；共有人部分相同之相鄰數不
      動產，各該不動產均具應有部分之共有人，經各不動產應
      有部分過半數共有人之同意，得適用前項規定，請求合併
      分割；民法第824 條第5 項、第6 項定有明文。經查，原
      告、被告吳朝旺、吳炳成於系爭533-5 地號土地之應有部
      分各為1/2 、1/4 、1/4 ，原告不同意將系爭533-5 地號
      與系爭531-1 、531 、533-7 地號土地合併分割，而被告
      吳朝旺、吳炳成就系爭533-5 地號土地之應有部分未過半
      數，揆諸前開規定，本件不得將系爭533-5 地號與系爭53
      1-1 、531 、533-7 地號土地合併分割。惟被告吳朝旺、
      吳炳成、李烽民於系爭533-7 地號土地之應有部分各為1/
      8 、1/8 、1/2 ，應有部分總合已過半數，故渠等主張將
      系爭533-7 地號與系爭533 、533-1 地號合併分割，自屬
      有據。準此，本院僅得將系爭531 、531-1 、533-7 地號
      土地合併分割，系爭533-5 地號土地單獨分割。又兩造均
      同意將系爭533 、533-3 地號合併分割，被告等人復同意
      將系爭533-2 、533-6 地號與前述2 筆土地合併分割；而
      被告吳朝旺、吳炳成、李烽民之應有部分總合已過半數，
      故其等請求將系爭533-2 、533 、533-3 、533-6 地號合
      併分割，亦應准許。
（二）承上，本件系爭8 筆土地之分割方法，依兩造之合併分割
      主張及相關法律之規定，僅得就系爭531 、531-1 、533-
      7 地號合併分割，系爭533-2 、533 、533-3 、533-6 地
      號合併分割，系爭533-5 地號單獨分割，已詳如前述。是
      原告99年11月17日書狀所提之分割方案（卷一第198 至20
      2 頁），及被告李烽民99年11月19日陳述狀之分割方案（
      卷一第203 至206 頁）、被告吳朝旺99年11月18日陳述狀
      之分割方案（卷一第207 至210 頁）、被告吳炳成、吳奇
      英、吳奇才、吳奇光四人之99年11月18日陳述狀之分割方
      案（卷一第211 至214 頁），就系爭土地間能否合併分割
      、何筆土地得合併分割等項均與本院之上開認定不符，自
      不足採。兩造之分割方案既均依法不合，無從採用，故本
      院依職權製作本件之分割方案如附圖所示（下簡稱本院附
      圖，卷二第50、51頁），詳如下列說明：
    (1)關於系爭531 、531-1 、533-7 地號土地合併分割方案：
      兩造均不爭執系爭531-1 、531 地號土地上有原告耕作之
      區域，而被告吳炳成與被告吳奇英、吳奇光、吳奇才四人
      願意維持共有關係，並且同意取得本院附圖編號甲部分土
      地（卷二第63頁）；另533-7 地號土地上如起訴狀附圖所
      示（卷一第7 頁）編號D 部分即約本院附圖編號丙位置，
      原為被告李烽民使用，被告吳朝旺亦同意取得本院附圖編
      號丁（卷二第63頁）等情；是本院考量上述土地之使用現
      狀及多數共有人即被告吳炳成、吳奇英、吳奇光、吳奇才
      與吳朝旺等人之意願，爰將本院附圖編號甲部分由被告吳
      炳成、吳奇英、吳奇光、吳奇才按應有部分比例維持共有
      ，編號乙部分由原告所有，編號丙部分由被告李烽民取得
      ，編號丁部分由被告吳朝旺取得。被告李烽民雖稱：編號
      丙部分土地無聯外道路等語，然系爭8 筆土地之現狀本無
      路可聯外，業經本院勘驗現場明確，並不因分得其他位置
      而有不同，是其此部分主張，並不足採。另原告遲至本院
      言詞辯論終結期日始當庭主張：系爭531 、531-1 地號土
      地目前由其耕作，北側他筆517- 129地號土地亦為其所有
      ，請求將本院附圖編號甲土地分歸其所有，便於合併使用
      云云；然原告於本院發函告知（卷一第287 、288 頁）、
      閱卷得知本院附圖之分割方案後未曾為上開主張，亦從未
      說明北側他筆517-129 地為其所有等項，本院自無從審酌
      ；且倘將編號甲分歸原告所有，必無法與系爭533-5 地號
      土地所分得之土地（編號戊）相連（詳後述），就本件訴
      訟本院所得審酌之訴訟標的範圍而言，並非最妥適之方案
      ，是其此部分主張，不予憑採。
    (2)關於系爭533-5 地號土地分割方案：
      本院審酌系爭533-5 地號土地上如起訴狀附圖（卷一第7
      頁）所示編號H 、I 、J 位置即約為本院附圖編號己，原
      屬被告吳炳成所耕作範圍；又顧及上方本院附圖編號乙部
      分土地為原告所分得，倘將編號戊土地分予原告，即可與
      上方編號乙部分土地相連使用，提高土地之經濟效益；另
      被告吳朝旺亦同意取得本院附圖編號庚部分（卷二第63頁
      ）等節；爰將本院附圖編號戊部分土地分歸原告所有，編
      號己分由被告吳炳成取得，符合原本之土地使用現況，編
      號庚部分則由被告吳朝旺取得。被告吳炳成雖以編號己無
      法引水灌溉為由而反對取得編號己云云，然本院履勘現場
      時，系爭土地上並無任何天然溝渠、水道，使用人如何另
      以人工方式引水灌溉，全憑共有人間之協調，本非法院裁
      判分割共有物時所能斟酌處置，且此引水問題應為土地全
      體共有人所面臨，而非僅被告吳炳成所獨有，是其執此抗
      辯，自無足取。
    (3)關於系爭533-2 、533 、533-3 、533-6 地號合併分割方
      案：
      查系爭533 、533-3 地號土地，幾乎為被告李烽民使用，
      依兩造所提之分割方案，亦均同意將最南側之土地分由其
      取得，爰將本院附圖編號申部分土地分歸被告李烽民所有
      。再審酌本院附圖編號丁、庚部分已分歸被告吳朝旺取得
      ，倘將附圖編號辛部亦分由其取得，則其即能將編號丁、
      庚、辛部分土地合併整體利用，大幅提昇土地之經濟價值
      。復參酌多數共有人即被告吳朝旺、吳炳成、李烽民之意
      願，其等所提分割方案均希望系爭4 筆土地合併分割之排
      列順序自北往南為被告吳朝旺、被告吳炳成、原告、被告
      李烽民（卷一第205 、209 、213 頁），爰將本院附圖編
      號壬部分分予被告吳炳成、編號癸分歸原告所有。
（三）綜上所述，本院依職權製作如附圖所示之分割方案，除已
      事先將分割方案函知兩造知悉，給予充分時間考慮及陳述
      意見，並綜合系爭8 筆土地之兩造使用現況，儘量將共有
      人（如原告、被告吳朝旺）分得之土地相連，使地形更加
      完整，並利於土地整合開發使用，發揮土地之最大經濟價
      值，亦兼顧共有人間之意願（如被告吳朝旺、李烽民，及
      被告吳炳成、吳奇英、吳奇光、吳奇才等四人部分），實
      已兼顧兩造之最大利益。故本院附圖之分割方案已符合最
      多共有人之利益及意願，應屬公平合理、妥適可行。爰判
      決分割如主文第1 、2 、3 項所示。
四、末按分割共有物之訴，原、被告之間本可互換地位，本件原
    告起訴雖於法有據，但被告之應訴實因訴訟性質所不得不然
    ，所為抗辯自為伸張或防衛權利所必要，是訴訟費用如由敗
    訴當事人負擔，顯失公平。故本院認兩造應依附表二所示比
    例分擔訴訟費用，始為公允。爰諭知如主文第4 項所示。
五、據上論結，原告之訴為有理由，依民事訴訟法第80條之1 、
    第85條第1 項但書，判決如主文。
中    華    民    國   100    年    11    月    11    日
                  民事庭法  官  黃怡玲
以上正本係照原本作成。
如對本判決不服，須於判決送達後20日內向本院提出上訴狀（須
附繕本）。
                        書記官  楊思賢
中    華    民    國   100    年    11    月    11    日
附表一：
 ┌─┬─────────────┬────┬────┬────┬────┬────┬────┬────┐
 │編│        共有人姓名        │ 吳國棟 │ 吳朝旺 │ 吳奇英 │ 吳奇光 │ 吳奇才 │ 吳炳成 │ 李烽民 │
 │  ├──────┬──────┼────┼────┼────┼────┼────┼────┼────┤
 │  │土地坐落地號│  土地面積  │應有部分│應有部分│應有部分│應有部分│應有部分│應有部分│應有部分│
 │  │（苗栗縣後龍│（平方公尺）│        │        │        │        │        │        │        │
 │號│鎮○○○段）│            │        │        │        │        │        │        │        │
 ├─┼──────┼──────┼────┼────┼────┼────┼────┼────┼────┤
 │01│531         │    1799    │   1/2  │   1/4  │  1/12  │  1/12  │  1/12  │        │        │
 ├─┼──────┼──────┼────┼────┼────┼────┼────┼────┼────┤
 │02│531-1       │    2561    │   1/2  │   1/4  │  1/12  │  1/12  │  1/12  │        │        │
 ├─┼──────┼──────┼────┼────┼────┼────┼────┼────┼────┤
 │03│533-7       │    2190    │   1/4  │   1/8  │        │        │        │  1/8   │  1/2   │
 ├─┼──────┼──────┼────┼────┼────┼────┼────┼────┼────┤
 │04│533-5       │    1660    │   1/2  │   1/4  │        │        │        │  1/4   │        │
 ├─┼──────┼──────┼────┼────┼────┼────┼────┼────┼────┤
 │05│533         │    3376    │   1/4  │   1/8  │        │        │        │  1/8   │  1/2   │
 ├─┼──────┼──────┼────┼────┼────┼────┼────┼────┼────┤
 │06│533-2       │      72    │   1/2  │   1/4  │        │        │        │  1/4   │        │
 ├─┼──────┼──────┼────┼────┼────┼────┼────┼────┼────┤
 │07│533-3       │    5748    │   1/4  │   1/8  │        │        │        │  1/8   │  1/2   │
 ├─┼──────┼──────┼────┼────┼────┼────┼────┼────┼────┤
 │08│533-6       │       4    │   1/2  │   1/4  │        │        │        │  1/4   │        │
 └─┴──────┴──────┴────┴────┴────┴────┴────┴────┴────┘
附表二：
 ┌──┬─────┬──────────────────────────────────┐
 │編號│當事人姓名│訴訟費用負擔比例（當事人應有部分面積乘以各筆土地公告現值之總和與系爭│
 │    │          │8筆土地公告現值總額之比例）                                         │
 ├──┼─────┼──────────────────────────────────┤
 │ 01 │吳國棟    │0000000/00000000【計算式：（899.5 ＋1280.5＋547.5 ＋830 ＋844 ＋36  │
 │    │          │＋1437＋2 ）×1300/ （1799＋2561＋2190＋1660＋3376＋72＋5748＋4 ）×│
 │    │          │1300＝（5876.5×1300）/（17410 ×1300）＝0000000/00000000】         │
 ├──┼─────┼──────────────────────────────────┤
 │ 02 │吳朝旺    │0000000/00000000【計算式：（449.75＋640.25＋273.75＋415 ＋422 ＋18  │
 │    │          │＋718.5 ＋1 ）×1300/ 00000000＝（2938.25 ×1300）/00000000 ＝      │
 │    │          │0000000/00000000 】                                                 │
 ├──┼─────┼──────────────────────────────────┤
 │ 03 │吳奇英    │472332/00000000【計算式：（149.916 ＋213.416 ）×1300/00000000 ＝（ │
 │    │          │363.332 ×1300）/00000000 ＝472332（小數點以下四捨五入）/00000000 】│
 ├──┼─────┼──────────────────────────────────┤
 │ 04 │吳奇光    │472332/00000000【計算式：（149.916 ＋213.416 ）×1300/00000000 ＝（ │
 │    │          │363.332 ×1300）/00000000 ＝472332（小數點以下四捨五入）/00000000 】│
 ├──┼─────┼──────────────────────────────────┤
 │ 05 │吳奇才    │472332/00000000【計算式：（149.916 ＋213.416 ）×1300/00000000 ＝（ │
 │    │          │363.332 ×1300）/00000000 ＝472332（小數點以下四捨五入）/00000000 】│
 ├──┼─────┼──────────────────────────────────┤
 │ 06 │吳炳成    │0000000/00000000【計算式：（273.75＋415 ＋422 ＋18＋718.5 ＋1 ）×  │
 │    │          │1300/00000000 ＝（1848.25 ×1300）/00000000 ＝0000000 /00000000 】  │
 ├──┼─────┼──────────────────────────────────┤
 │ 07 │李烽民    │0000000/00000000【計算式：（1095＋1688＋2874）×1300/00000000 ＝（  │
 │    │          │5657 ×1300 ）/00000000 ＝0000000/00000000】                        │
 └──┴─────┴──────────────────────────────────┘